【裁判字號】    95,台上,4341
【裁判日期】    950810
【裁判案由】    違反毒品危害防制條例
【裁判全文】
最高法院刑事判決            九十五年度台上字第四三四一號
    上  訴  人  甲○○
                        30巷.
上列上訴人因違反毒品危害防制條例案件，不服台灣高等法院高
雄分院中華民國九十五年六月一日第二審更審判決（九十四年度
上重更(一)字第七號，起訴案號：台灣高雄地方法院檢察署九十三
年度偵字第四一六六號），提起上訴，本院判決如下：
    主  文
原判決撤銷，發回台灣高等法院高雄分院。
    理  由
本件原判決認定：上訴人甲○○明知海洛因係毒品危害防制條例
第二條第二項第一款之第一級毒品，且為行政院依懲治走私條例
公告管制進出口之物品，不得非法持有、運輸及進口，竟與綽號
「寶哥」之林永華（民國四十七年十二月二十三日生，未據起訴
）及綽號「阿葛」之成年男子共同謀議運輸管制物品第一級毒品
海洛因進口，由林永華指示上訴人於九十三年二月十八日從高雄
小港機場搭機出境，前往大陸地區之廣東省珠海市，上訴人與「
阿葛」基於共同犯意之聯絡及行為分擔，由「阿葛」於同年月二
十日凌晨至上訴人下榻之海景飯店，負責交付上訴人印有「優
良品」字樣之手提袋一個，內有該店之商品包裝袋二包，其內放
置以巧克力糖果紙包裝，裡面藏有以夾鏈袋分裝之第一級毒品海
洛因粉末，共計一百六十三小包，由上訴人於搭機返台時，以隨
身行李夾帶入境，再派人取貨。上訴人遂於同日將「阿葛」所交
付，裝有毒品之手提袋藏放於隨身之行李箱內，從廣東省珠海市
前往澳門，再於同日下午搭乘復興航空公司ＧＥ－○三六二班次
飛機，自澳門飛抵高雄小港機場，而運輸上開毒品入境。惟法務
部調查局航業海員調查處高雄站，先前對於林永華所使用之行動
電話執行通訊監察時，已查覺有異，乃於同日下午二時三十分，
待上訴人通關時，會同財政部高雄關稅局、行政院海巡署台南機
動查緝隊等單位人員，查驗上訴人之行李，因而查獲上開海洛因
一百六十三小包（合計淨重二二四二‧四三公克）等情。因而撤
銷第一審判決，依想像競合犯從一重改判仍論處上訴人共同運輸
第一級毒品（處無期徒刑，褫奪公權終身）罪刑，固非無見。
惟查：(一)、有罪之判決書，應於理由內記載認定犯罪事實所憑之
證據及其認定之理由，刑事訴訟法第三百十條第一款定有明文。
原判決事實認定，上訴人與綽號「寶哥」之林永華及綽號「阿葛
」之成年男子，「共同謀議」運輸管制物品第一級毒品海洛因進
口，……而為本件犯罪。惟上訴人始終否認「共同謀議」運輸海
洛因情事，並辯稱伊到大陸旅遊時，「阿葛」託其帶二包巧克力
糖果回台，欲作為禮物，伊不知裡面藏有毒品。負責查驗之海關
人員洪麗華亦證述：檢查上訴人之行李時，一打開就可以看到糖
果，沒有特別隱藏，當時詢問這是什麼東西，她說是巧克力，嗣
將塑膠袋打開，裡面有一塊、一塊的糖果，再拆開來看，裡面是
白色的粉末，糖果紙拆開前，不能看到裡面的白色粉末，後來到
辦公室拿試劑檢測粉末，她說不知道是什麼東西，檢查過程中，
上訴人之表情蠻自然的等情（見第一審卷第一宗第一三五頁至第
一四○頁、原判決第九頁末三列至第十頁第五列）。原判決理由
雖以：「『阿葛』若非事先已與林永華及被告（指上訴人，下同
）就走私海洛因來台一事有周詳、縝細之計畫，豈會毫無心防地
將上開毒品託付被告攜帶回台」及「被告與林永華及『阿葛』三
人就上開私運海洛因進口我國境內一事，事前必有所溝通且設計
周詳之計畫而付諸實行，……林永華與被告及『阿葛』三人事先
謀議，再指示被告甲○○至大陸地區將前述第一級毒品海洛因走
私運輸至台」等語，認為上訴人有「共同謀議」（見原判決第九
頁第十三列至第十五列、第十一頁第十八列至第二十五列、第十
二頁第十二列至第十四列）。但上開敘述，均僅止於「若非事先
已有周詳、縝細之計畫」、「事前必有所溝通」等抽象、推測之
語。至於上訴人與林永華、「阿葛」三人，究竟於何時、在何地
、為如何之謀議？並未具體認定，復未說明所憑之證據及其認定
之理由，即逕認上訴人已參與「共同謀議」，為其知情參與之依
據，自嫌速斷，並有理由不備之違誤。(二)、法院於不妨害事實同
一之範圍內，固得自由認定事實，適用法律，但法院所認定之事
實與起訴書記載之內容不一致時，該歧異部分如何定其取捨，仍
應為適當之說明，始符合彈劾主義原則。本件依檢察官起訴之事
實，係認上訴人受綽號「阿發」（即審判中所稱「阿葛」者）之
託，代為攜帶涉案之毒品入境，其共犯人數僅有二人。而原判決
係認定，上訴人與林永華、「阿葛」共同謀議運輸海洛因進口，
林永華乃指示上訴人前往大陸，「阿葛」則在大陸負責將毒品交
給上訴人，由上訴人運輸入境，其共犯人數共為三人。原判決認
定之事實，與起訴之事實，其共犯結構既有明顯不同，該歧異之
原因何在？是否檢察官之認定有誤？原判決毫無說明，即遽行判
決，亦與彈劾主義原則有違。以上或為上訴意旨指摘所及，或為
本院得依職權調查之事項，應認原判決仍有撤銷發回更審之原因
。另依卷內資料，在扣案之毒品外包裝上，採得之二枚指紋，經
法務部調查局鑑定結果，雖與上訴人之指紋不同（見原審上訴卷
第六十一頁至第六十四頁），但該指紋是否共犯「阿葛」所遺留
？其真實姓名為何？案經發回，併應囑託警察機關比對檔案資料
，以查明共犯之真相，及上訴人是否知情參與。
據上論結，應依刑事訴訟法第三百九十七條、第四百零一條，判
決如主文。
中    華    民    國  九十五  年    八    月    十    日
                      最高法院刑事第十一庭
                          審判長法官  謝  俊  雄
                                法官  陳  世  雄
                                法官  魏  新  和
                                法官  吳  信  銘
                                法官  徐  文  亮
      本件正本證明與原本無異
                                      書  記  官
中    華    民    國  九十五  年    八    月   十四   日
                                                   Ｍ


司法院資訊處製作；財團法人民間司法改革基金會備份。
